臺灣士林地方法院民事判決　　　　　　　100年度訴字第999號
原　　　告　周志岳
　　　　　　周安琪
　　　　　　周安妮
　　　　　　周廷岳
共　　　同
訴訟代理人　高木蘭律師
被　　　告　陽信商業銀行股份有限公司
法定代理人　林彭郎
　　　　　　曾瑞文
　　　　　　陳炳宏
上列當事人間確認限定繼承之訴事件，本院於民國100 年11月21
日言詞辯論終結，判決如下：
    主  文
確認被告不得持本院民國85年8 月21日士院仁執富字第21936 債
權憑證（即民國77年1 月29日士院民執富字第389 號債權憑證）
就原告繼承周義傑之遺產以外之財產為強制執行。
訴訟費用由被告負擔。
    事  實  及  理  由
壹、程序部分
    依據民事訴訟法第244 條規定，起訴應以訴狀表明：一、當
    事人及法定代理人，二、訴訟標的及其原因事實，三、應受
    判決事項之聲明，提出於法院。此為起訴之必要要件，若不
    備此起訴之必要要件，則起訴之要件尚未具備，並非合法之
    訴。原告起訴狀雖於案由欄中記載「為依法提起確認限定繼
    承暨異議之訴事」，惟原告之聲明中僅有「被告不得持台灣
    士林地方法院民國85年8 月21日士院仁執富字第21936 債權
    憑證（原77年1 月29日士院民執富字第389 號債權憑證，對
    原告自被繼承人周義傑繼承所得遺產以外財產為強制執行。
    」之確認限定繼承之聲明，並無異議之訴之聲明，故原告就
    異議之訴部分之起訴並未具足起訴之要件，不能認為此部分
    業經起訴，從而，本件審理之範圍僅確認限定繼承之部分，
    合先敘明。
貳、實體部分
一原告起訴主張：
  (一)被告持本院民國85年8 月21日士院仁執富字第21936 債權憑
    證（即77年1 月29日士院民執富字第389 號債權憑證，以下
    簡稱債權憑證，而債務部分則簡稱系爭債務）向原告周志岳
    與周安琪聲請強制執行。惟上開債權係原告等人之父周義傑
    所借，然周義傑於47年間與原告等之母葉美玲結婚後，即遊
    手好閒，並有酗酒賭博之惡習，棄妻兒不顧，在外流連忘返
    ，而由葉美玲將原告等人寄託在娘家，外出工作扶養原告等
    四人。64年間，周義傑更以葉美玲之名義簽發支票退票，並
    且不知去向，葉美玲因支票退票而涉犯修正前之票據法所定
    之刑罰，不得已辭去原本穩定之台北市政府之工作，改以幫
    傭及工廠女工等工作，避免被通緝入獄後，無法扶養原告四
    人。歷經十年，於74年間，周義傑始出面與葉美玲協議離婚
    而於74年8 月29日協議離婚。當時尚未成年之原告周廷岳雖
    戶籍登記由周義傑監護，但周義傑並未克盡扶養之責，周廷
    岳被迫輪流寄住親戚家中，難顧溫飽，處境辛酸。
  (二)周義傑於離婚前及離婚後因均未負起扶養子女之責，除周廷
    岳曾經於周義傑經濟困難時給予零用金外，周義傑均與子女
    間並無來往。嗣因周義傑病重，無經濟來源，在外賃屋居住
    之環境惡劣且積欠房東房租，處境堪憐，周義傑之胞妹周寶
    珠聯繫原告等四人商討如何安養周義傑。嗣由原告等人出資
    頭期款，以原告周志岳之妻林靜芳名義，以貸款方式購買寧
    夏路（即周義傑死亡前設籍之住所）之小套房供周義傑及其
    第二任配偶陳芳枝（與周義傑93年12月2 日結婚）安養晚年
    。因此，原告四人與周義傑並未同居共財，彼此間關係疏淡
    ，鮮少往來，故不知悉周義傑曾經積欠系爭債務之事。周義
    傑對於原告等人在幼年時並未盡為人父所應盡之扶養義務，
    且與原告等人鮮少往來。原告等人係因人倫道義之關係，不
    忍周義傑晚年病重，處境窘迫，始在姑母周寶珠之建議下，
    購屋安養周義傑。準此，原告等人未自周義傑處獲得任何利
    益，卻對周義傑所遺之系爭債務須以自有之財產代為清償，
    應認顯失公平。故依據民法繼承編施行法第1 條之3 第2 項
    、第4 項規定，請求確認被告不得執系爭債權憑證就原告所
    繼承之周義傑之遺產以外之財產為強制執行。
  (三)聲明：確認被告不得持本院系爭債權憑證對原告繼承周義傑
    之遺產以外之財產為強制執行。
二被告之抗辯
  (一)周義傑於94年12月22日死亡前，設籍於台北大同區○○路11
    號7 樓之14，該房屋之所有權人為周志岳之配偶林靜芳，原
    告周志岳亦設籍於該地，故債務發生期間，原告周志岳應與
    周義傑有同居共財之事實。且原告周志岳既將配偶名下之房
    屋交由周義傑居住使用，且原告周義傑亦設籍並居住在該地
    ，原告等人與周義傑間之父子關係顯非疏淡，且亦有同財共
    居之事實。
  (二)又因周義傑所遺留之遺產均為共有持分之房地產，面積甚小
    ，並無執行實益，故被告從未辦理強制執行。被告僅曾於90
    年間、95年間就執行名義聲請換發債權憑證，被告係自周義
    傑99年度財產資料所登載之繼承情形始知周義傑死亡之事實
    ，且原告等人並無拋棄繼承及限定繼承之聲請，因此依法向
    原告等聲請強制執行與法並無違。原告等人主張不知悉其等
    所繼承之系爭債務，及繼承系爭債務顯失公平等事實應負舉
    證責任。如不能舉證證明則應認原告等之主張無理由，請求
    駁回原告之訴。
  (三)聲明：原告之訴駁回。
三本件之爭執要點
  (一)原告等人是否與周義傑同居共財？
  (二)原告等人是否知悉周義傑積欠被告之債務？
  (三)本件如由原告等人繼承周義傑之遺產與債務，由原告等人以
    自有之財產清償周義傑之債務是否顯失公平？
四法院之判斷
  (一)原告等人與周義傑均未同居共財。
    1.周義傑與原告之母葉美玲於74年8 月29日離婚，離婚之前
      ，因周義傑遊手好閒，酗酒賭博，未盡照顧家庭之責任，
      致原告等均由葉美玲扶養，輔以葉美玲娘家於葉美玲外出
      工作時，代為照顧年幼之原告，原告周志岳輟學當學徒、
      周安琪、周安妮則半工半讀完成學業，故原告等人幼年時
      均未與周義傑同住，未受周義傑扶養，且原告等人除周志
      岳外，其餘原告均成年時，葉美玲又與周義傑離婚，原告
      等人更未與周義傑往來，彼此間關係疏淡，嗣後因姑母周
      寶珠告知周義傑病重，原告等人才出面照顧周義傑等情，
      業據葉美玲到庭證述無訛（本院100 年10月20日言詞辯論
      筆錄，第71-72 頁）。
    2.周義傑之胞妹周寶珠亦證稱，周義傑均未照顧原告等人，
      原告等人除周廷岳外，均由原告外婆照顧，外婆並禁止原
      告等人與周義傑往來，周廷岳原與周義傑一起住，但經常
      將周廷岳寄放在周寶珠家中，一直到周廷岳當兵才獨立出
      去。原告等人成年後，因周安琪要結婚，周義傑想與子女
      見面，由證人周寶珠代為傳話，原告等人雖與周義傑見面
      吃飯，但是父子、父女間很陌生，90年間係因周義傑病重
      ，原由周廷岳支付生活費，但周廷岳已無力負擔，證人周
      寶珠才聯絡原告等人，希望原告等人安置周義傑，原告等
      才購買周義傑生前設籍之住所，供周義傑安養晚年等等語
      （本院100 年11月21日言詞辯論筆錄，148 頁背面）。
    3.周義傑於晚年有心臟病、糖尿病及高血壓等慢性疾病等情
      ，亦有原告提出之病歷在卷可參。周義傑最後因急性心肌
      梗塞而在馬偕醫院死亡等情，亦有馬偕紀念醫院死亡證明
      書在卷可參。
    4.被告亦不爭執其在76年間拍賣周義傑提供擔保之不動產後
      ，即因周義傑財產狀況不佳，執行無實益，並未加以執行
      ，僅聲請換發債權憑證而已（本院卷第59頁）。
    5.由上開周義傑晚年病重及經濟情況不佳等情，互核周寶珠
      及葉美玲之所證內容，顯見，周義傑確有周寶珠、葉美玲
      所證述之晚年重病且經濟情況窘迫，由原告等人安置收養
      之情。
    6.又原告與周義傑間之家庭生活狀況如何，周義傑是否照顧
      扶養原告等人及與原告間之互動關係，如非親朋故舊，難
      以親見親聞而知悉上開不足為外人道之事實。因此，原告
      提出其母親葉美玲及姑母周寶珠等親屬為證，實為客觀上
      所必然，尚不能以證人為原告之至親親屬即認為其等所為
      之證詞未能採信。而再互核葉美玲與周寶珠所證內容，大
      致相符。且周寶珠為原告之姑母，但亦為周義傑之胞妹，
      周義傑已身故將近五年，一般而言，死者為大，周寶珠證
      稱周義傑壯年時未盡照顧妻兒之責，老年病重落魄，始由
      子女設法安置等情，對於周義傑而言甚不名譽，如非真實
      ，周寶珠應不可能作此證言毀謗周義傑。況且，本件原告
      所受執行之債權本金僅79萬4,649 元及自95年7 月4 日起
      至清償日之利息及違約金，計算至本件起訴時，金額約為
      一百餘萬元，對照周志岳、周安琪等人均有自有之不動產
      遭被告查封之資力（參本院100 年度司執字第32299 號卷
      內之不動產登記謄本），該金額尚非巨大。故被告執行之
      金額，尚不至於提供周義傑之胞妹、子女出面以毀謗死亡
      之血親長者以求免責之動機。因此，周寶珠、葉美玲等之
      所言應為可採。故原告主張周義傑因早年棄家，因而與子
      女間互動生疏，而於年老時始由原告等人，基於人倫道義
      之責，不忍親生父親病重落魄而安置周義傑等情，應為可
      採。
    7.周義傑死亡前設籍之台北市○○區○○里○ 鄰○○路11號
      7 樓之14房屋面積23.64 平方公尺即僅約7 坪，原告周志
      岳固不爭執惟該戶籍內原有原告周志岳、配偶及三名子女
      設籍於此，但辯稱該房屋面積甚小，其不可能與周義傑同
      住，設籍於此，係因該房屋之學區為建成國中，周志岳之
      子女欲就讀建成國中始將戶籍遷入該址等語。而客觀上而
      言，上開僅7 坪之房屋約莫一間房間之大小，除周義傑居
      住外，周義傑於93年間尚與第二任配偶陳芳枝結婚，陳芳
      枝亦住該地，有陳芳枝之遷徙紀錄資料查詢結果可參。故
      周志岳乃至於周志岳之配偶子女應不可能與周義傑同住。
      且周志岳自有台北市○○○路242 號3 樓之房屋面積為94
      .90 平方公尺，換算日坪為28.7坪（參卷負房屋登記謄本
      ），其面積大於上開周義傑所居住之房屋甚多，無需與周
      義傑同住。因此，周志岳辯稱其將戶籍遷入周義傑所居住
      設籍之房屋，係為子女就學之學區等語，應為可採。是原
      告周志岳與周義傑並未同財共居之事實，應堪認定。
    8.原告周廷岳在74年8 月29日約定由周義傑監護，此日期亦
      為葉美玲與周義傑離婚之日，此有戶籍謄本在卷可參（本
      院卷第63頁）。斯時原告周廷岳（55年10月5 日生）已距
      離成年僅二個月不到，有原告周廷岳之戶籍謄本（本院卷
      第120 頁）在卷可參。且證人周寶珠亦證稱，周廷岳從小
      寄居於周寶珠家中，至當兵始獨立出去等語。再依據周義
      傑之戶籍謄本（本院卷第120 頁），周義傑設籍在台北市
      北投區○○路六十五巷一弄7 號，至81年間始遷至台北縣
      蘆洲市居住。而記事欄記載「民國七十四年八月二十九日
      與現住台北縣三重市○○里○○路○段73號四樓周葉美玲
      離婚」。顯見，周義傑與原告之母葉美玲離婚之前，周義
      傑與葉美玲並未同住，葉美玲實際上居住在台北縣三重市
      開源里三和路一段73號四樓。再依據周廷岳之遷徙紀錄資
      料查詢，周廷岳則一直設籍在台北縣三重市○○里○○路
      ○段73號四樓，至100 年5 月31日遷至台北市○○○路24
      2 號與葉美玲同住。顯見，周廷岳雖在周義傑與葉美玲離
      婚時，登記由周義傑監護，但實際未與周義傑同住，而受
      姑母周寶珠之扶養，成年後亦與葉美玲同住於台北縣三重
      、臺北市○○○路等住所，故周義傑於幼年時並未實質監
      護、扶養周廷岳，周廷岳成年後亦與母親葉美玲同住，雖
      給予周義傑生活費，但並未與周義傑同住，與周義傑間之
      往來亦疏淡之事實，亦堪認定。
    9.原告周安妮為54年1 月2 日生，其於周義傑、葉美玲離婚
      之時業已成年，並在76年11月23日已出嫁。原告周安妮在
      92年4 月18日前居住在台北縣淡水鎮○○路177 巷57號5
      樓，於92年4 月18日遷入新北市○○區○○路175 號12樓
      ，有戶籍資料查詢結果可參。而周安琪為（49年9 月16日
      生），72年3 月20日與張海結婚，其原居住台北市○○
      區○○路、台北縣中和市○○路，最後則遷移至台北市○
      ○○路居住，亦有戶口名簿及遷移資料在卷可參。顯見，
      周安妮、周安琪未與周義傑同財共居。
  (二)原告等人並不知悉周義傑積欠被告之債務
    1.周義傑所積欠之債務係於73年11月27日向被告合併前之保
      證責任陽明山信用合作社借款180 萬元，約定清償期為74
      年11月27日，年息約定百分之十，違約金則約定逾期在六
      個月內以上開原約定利率之百分之十、逾期六個月則以原
      約定利率百分之二十計算。嗣周義傑未能清償，，被告對
      於周義傑所為之求償行為，其在74年7 月27日至75年6 月
      27日間聲請拍賣原擔保之抵押物。並對周義傑起訴請求清
      償借款，嗣經一造辯論，於75年10月28日判決等情，業據
      原告提出之陽明山信用合作社之紀錄（本院卷第121 頁）
      、拍賣抵押物聲請狀（本院卷第135 頁）、台灣台北地方
      法院士林分院執行處通知（133 頁）、同院75年度訴字第
      2088號民事判決（本院卷第125-126 ）、同院74年拍字第
      1431號裁定。又被告亦自承其評估周義傑其他財產並無執
      行之實益故從未向周義傑為執行，僅聲請換發債權憑證，
      被告亦不知周義傑業已死亡，而換發債權憑證並無需通知
      債務人等情。因此，原告等人於各自成家立業之前，係與
      母親、外婆同住，故周義傑在74年間借用系爭債務之時，
      原告等人並不知情，而周義傑積欠被告之系爭債務，被告
      自75年拍賣抵押物完畢後，即無向周義傑催討，僅單方向
      執行法院聲請換發債權憑證，故原告等人實無法得知，周
      義傑是否仍積欠他人債務。且周義傑於91年受原告等子女
      安養時，依據常情，其亦無需要提及已積欠長達15年之債
      務。因此，原告等人主張並不知悉周義傑有積欠被告債務
      之事實存在，應為可採。
    2.被告雖辯稱，原告周安琪之夫張海為周義傑所欠債務之
      保證人，故原告張安琪應無不知系爭債務之情。查被告自
      承已無法覓得當年之借貸契約，且當年之借貸契約上並無
      張海之身分證字號等情（本院卷第163 頁）。然借貸契
      約之連帶保證人應經過對保程序，核對保證人之身分以確
      定為保證之人為何人，被告所稱之借貸契約上並無張海
      之身分證字號，則是否經過對保程序已有可疑，且無身分
      證字號如何確定前來對保及簽名於借據之人即為周安琪之
      夫張海本人，或由他人冒充。故張海是否確有擔任周
      義傑之連帶保證人乙節，已非無疑。而且，被告於取得75
      年10月28日對張海之確定判決，係以一造辯論判決所為
      之判決，因此，張海並未到庭，亦未就連帶保證之事實
      有所確認，因此，上開判決，所起訴之人是否為原告周安
      琪之配偶，亦有可疑。復以，被告自取得確定判決之後，
      對周義傑提供擔保之抵押物執行完畢後，25年來，於張
      海生前未任何追償，於79年間張海死亡後，亦未對原告
      周安琪求償，苟張海確實為周義傑所欠之系爭債務為連
      帶保證人，周義傑無力清償所欠餘款後，被告銀行卻未曾
      對張海求償，此顯與常情不符。因此，被告辯稱原告周
      安琪之配偶張海為周義傑之連帶保證人，而推論原告周
      安琪應知悉周義傑之本件債權，顯非逕為可採。退步言，
      縱然，原告周安琪之配偶張海確實擔任周義傑之連帶保
      證人，而其究竟因何原因會擔任周義傑之連帶保證人，因
      因年代久遠，實已不可考。且社會上，各式各樣之夫妻關
      係均有，並非具有夫妻關係，即應知悉對方在外之所有行
      為因此，被告以原告周安琪與張海間為夫妻關係，其不
      可能不知張海為周義傑擔任保證人之事，而推論原告周
      安琪亦知悉周義傑之本件債務云云，其推論尚乏根據，難
      以逕為採信。況依據上開所述，原告周安琪與其父之關係
      疏淡，其父更拋棄其照顧妻兒之責任，而愧對家庭，對於
      周義傑之子女而言，周義傑可說是信用掃地，原告周安琪
      斷不可能同意其夫為周義傑擔任連帶保證人，而拖累原告
      周安琪與張海，影響其二人建立之家庭生活的基礎，如
      張海因其個人與周義傑之關係而擔任周義傑之連帶保證
      人，張海、周義傑亦有可能隱瞞周安琪，以免遭周安琪
      阻擾，益徵，本件周安琪並未能因張海擔任周義傑之連
      帶保證人，即知悉系爭債務之存在。是本件原告周安琪主
      張其並不知悉張海曾經為周義傑之連帶保證人，亦不知
      悉周義傑有此債務存在亦為可採。
  (三)以原告等人之自有財產清償周義傑之債務顯失公平
    1.本件由原告繼續履行所繼承之系爭欠款債務是否顯失公平
      乙節，本院認應以繼承人與債務發生之關連性、繼承人對
      被繼承人繼承開始前財產狀況之影響程度，為重要之判斷
      準據。亦即，債務之發生直接與債務人有關連者，如被繼
      承人為繼承人求學、分居或營業所發生之負債，由繼承人
      繼承該債務即非顯失公平；被繼承人曾於繼承開始前贈與
      繼承人超逾所負債務財產，或依被繼承人對繼承人之扶養
      狀況，與所負債務之金額比例為比較，尚非顯然失衡者，
      皆係因繼承人之受有利益而影響被繼承人債務之清償，應
      可認為非顯失公平；尤應特別考量為系爭借款債務成立後
      ，繼承人對債務人財產狀況影響程度，不宜因借款人死亡
      之事實，因繼承人個人之資力，反增加債權人於立約時所
      無之利益。至若繼承人與繼承債務之發生並無關連、繼承
      人對被繼承人財產狀況全然無涉，或依債務人之經濟狀況
      ，承受繼承債務將影響其生存權及人格發展者，若仍令繼
      承人就被繼承人債務負完全之清償責任，自屬顯失公平。
      依常情判斷借款契約銀行於出借當時，所考量者應係借款
      人、保證人之資力及能力，鮮有考量其等日後繼承人財產
      狀況者。
    2.本件原告等人自小即由母親葉美玲及葉美玲之娘家協力扶
      養成人，系爭債務並非供原告花用。周義傑死亡時雖遺留
      有部分遺產，但是，均為持分微小之共有不動產，且土地
      部分亦均為道路用地，被告亦自承執行並無實益，顯見價
      值微小。而原告亦從未就上開遺產辦理繼承，此有被告於
      本院強制執行程序中聲請代辦繼承之聲請狀影本附卷可參
      。準此，原告實際上並未因此債務或繼承周義傑之遺產獲
      得任何利益。故原告與周義傑之系爭借款債務發生前後之
      財產狀況、履行契約能力均無涉。復以，原告等人於幼小
      時未受周義傑扶養，並且備嘗缺乏父愛、經濟窘迫及寄人
      籬下之艱辛成長過程，原告等人於周義傑年老重病時，因
      聽從姑姑周寶珠之建議，基於人倫道義，不顧前嫌，購屋
      安置病重且無安身之所之父親，卻因此即被被告指稱與父
      親有所往來，知悉父親所積欠之債務，應代父親清償其25
      年前所欠下之債務，當屬顯失公平。
  (四)綜上所述，本件原告等人既未與周義傑同居共財，且並不知
    悉系爭債務之存在，而由原告等代償周義傑積欠原告之系爭
    債務，亦顯失公平，故應有民法繼承編施行法第1 之3 條第
    4 項規定之適用。從而，本件原告主張應適用民法繼承編施
    行法第1 條之3 第4 項之規定，僅以其繼承周義傑所得之遺
    產為限，負清償責任，為有理由，應予准許。
五兩造其餘之攻擊或防禦方法及未經援用或進行調查之證據，經
  本院斟酌後，認為均不足以影響本判決之結果，自無予以調查
  或逐一詳予論駁之必要，附此敘明。
六訴訟費用負擔之依據：民事訴訟法第78條。
中    華    民    國   100    年    12    月    5     日
                  民事第一庭  法  官  黃珮禎
以上正本係照原本作成。
如對本判決上訴須於判決送達後 20 日內向本院提出上訴狀。如
委任律師提起上訴者，應一併繳納上訴審裁判費。
中    華    民    國   100    年    12    月    5     日
                              書記官  陳韻如